【裁判字號】    85,訴,147
【裁判日期】    890418
【裁判案由】    偽造文書等
【裁判全文】
台灣新竹地方法院刑事判決                          八十五年度訴字第一四七號
    公  訴  人  台灣新竹地方法院檢察署檢察官
    被      告  癸○○
    選      任  羅秉成
    辯  護  人  詹惠芬
                魏順華
右列被告因偽造文書等案件，經檢察官提起公訴（八十四年度偵續字第七十號），本
院判決如左：
        主  文
癸○○無罪。
        理  由
一、公訴意旨以：被告癸○○夥同其妻丙○○（業經判處罪刑確定）於民國七十八年
    七、八間，明知新竹縣竹北市○○段界址小段十五、十五－三、二五、二五－一
    、二五－十、二五－十四、二五－十五地號共七筆土地，其中僅十五、二五－十
    地號二筆土地為建地，餘五筆均為農地，地主翁阿鴻欲以每坪新台幣（下同）一
    萬二千元至二萬五千元不等之價格出售，總價款約四千萬元許，被告與丙○○竟
    意圖為自己不法所有，基於詐欺之犯意連絡，分別向合夥投資購地之告訴人庚○○、戊○○、鄭陳淑梨（嗣於八十四年六月間死亡）及壬○○，誆稱該七筆土地
    均係建地，地主欲以每坪二萬五千元出售，並出示該二筆建地之地籍資料，且盜
    用翁阿鴻交予其保管之印章及偽刻李梅嬌、翁錦相、丁○○（依序為翁阿鴻之媳
    婦、子女）之印章蓋用，復偽造翁阿鴻等四人之署押，偽造成買賣價金為六千一
    百七十萬元之不動產買賣契約書，致生損害於翁阿鴻等四人，藉以取信告訴人等
    ，使告訴人等陷於錯誤，而交付每坪二萬五千元之購地價金，被告夫妻從中牟取
    不法利益一千九百八十萬元等情，認被告涉有刑法第三百三十九條第一項詐欺取
    財及第二百十六條、第二百十條行使偽造私文書罪嫌。
二、訊據被告矢口否認犯罪，辯稱：系爭土地買賣係丙○○單獨為之，伊並未參與其
    事，嗣後丙○○與合夥購地人發生糾紛，伊為幫忙丙○○解決糾紛，才出面處理
    ，在此之前所發生之事，伊完全不清楚；又翁阿鴻之印章係置新竹市○○路家中
    ，在丙○○身上，伊迄至調查站接受本案調查時，始看到系爭由丙○○所寫二份
    不動產買賣契約書等語。
三、經查：
    （一）系爭七筆土地係由地主翁阿鴻之女丁○○於七十八年間介紹丙○○購買，
          其間商談價格及訂立契約，均由丙○○出面與地主接洽等情，業據證人翁
          秀竹供明（見法務部調查局新竹縣調查站卷內八十二年七月二日丁○○調
          查筆錄、八十二年度偵字第八二七三號卷第六六背頁、八十三年度上訴字
          第五五八七號卷第九七頁、本院卷（一）第二七九頁、卷（二）八十九年
          四月十一日筆錄。又本判決所引各卷宗之頁數，均係就原卷而言，並非影
          印卷宗之頁數，併此明），且有丙○○所寫、其與翁阿鴻於八十七年十
          一月五日所立「不動產買賣契約書」一份（真正者）在卷可稽。
    （二）嗣因丙○○資力不足，乃邀吳謝紅茶、辛○○、吳素貞（以父吳木樹名義
          參加）、陳黃美子（以兄黃有諒名義參加）、己○○（由夫乙○○出資，
          以父庚○○名義參加）、杜清標合夥購買，吳謝紅茶再邀戊○○、鄭陳淑
          梨、壬○○（以子詹天賜名義參加）、呂謝金杏、吳正光等人共同集資，
          由丙○○將購地款分為五十股份，以每股一百三十二萬元由各合夥人認購
          ，並自行以被告名義參加五股，其餘四十五股由丙○○向合夥人收取款項
          、出具收據、列出各合夥人姓名、及作主將該五筆農地先登記在辛○○名
          下等情，亦據丙○○及證人吳謝紅茶、辛○○、吳素貞、陳黃美子、邱清
          鎮、張鳳妹(為杜清標之妻)、呂芬芬(為呂謝金杏之女)、吳正光、告訴人
          戊○○、鄭陳淑梨、壬○○陳明（見八十二年度偵字第七一六０號卷第十
          二背、一０二背頁，八十二年度偵字第八二七三號卷第三四－三七、四四
          背－四五頁，八十三年度上訴字第五五八七號卷第七一背－七二、九八、
          一二五－一二六、一八二、一八四、二四八－二五０頁，本院卷（一）第
          二九六頁、卷（二）八十九年四月十一日筆錄），並有丙○○所書不動產
          買賣契約書（偽造者）、系爭七筆土地價目表、合夥股東一覽表及吳謝紅
          茶、乙○○等所簽付丙○○之土地價款支票、收據等影本附八十三年度上
          訴字第五五八七號卷第七六－八五、一一二－一一七頁可憑。
    （三）丙○○因見土地買賣均由其奔走接洽，其他合夥人均未參與，亦未與翁阿
          鴻、丁○○直接接觸過，且未曾問及合夥購地相關事宜，遂起貪念，意圖
          為自己不法之所有，隱瞞其已與翁阿鴻簽訂總價四千零六十七萬五千元之
          購地合約乙事，向其他合夥人佯稱總價連同佣金共六千四百十七萬元，以
          騙取差額；丙○○又於七十八年十一月十五日左右，在不詳地點，偽造另
          紙七十八年十一月五日簽訂、買賣金額為六千一百七十萬元之不動產買賣
          契約書，並偽造翁阿鴻、翁錦相、李梅嬌、丁○○四人之署押，同時蓋用
          在不詳時地所偽刻之翁錦相、李梅嬌、丁○○三人印章，並盜用由丁○○
          交付用以辦理土地移轉登記之翁阿鴻印章於該契約上備供取信合夥人，足
          以生損害於翁阿鴻、翁錦相、李梅嬌、丁○○四人，迄七十八、七十九年
          間，庚○○要求給付一份契約，丙○○即將該偽造之契約影印一件交付莊
          永清以資取信而行使之，牽連犯刑法第三百三十九條第一項詐欺取財罪及
          第二百十六條、第二百十條行使偽造私文書罪，經判處罪刑確定，亦有臺
          灣高等法院八十六年度上更（二）字第一六八號、最高法院八十八年度台
          上字第六一九五號判決在卷可考。而依上開判決所確認之事實，均係紀素
          美單獨所犯，並無被告參與其犯罪事實之認定。
    （四）告訴人庚○○雖堅指係被告與丙○○夫妻共同出面佯稱系爭七筆土地均為
  建地，而邀伊出資購地，並由被告與丙○○夫妻收取購地價款云云。然質
          諸丙○○稱：「庚○○我不認識，我是介紹他女兒（指己○○）買的」，
          被告並未參與土地買賣等語（見本院卷（一）第一六０頁、八十四年度偵
          續字第七０號卷第七二頁）。矧庚○○於八十二年九月七日偵查中，即曾
          對檢察官所問：「癸○○有無和你接頭？」答稱：「只有丙○○出面。」
          十二年度偵字第七一六０號卷第十二背頁）。再觀諸卷附八十一年十月三
          日由庚○○所召集、其女婿乙○○所紀錄之系爭七筆土地「合夥股東第一
          次正式會議記錄」，其上載有：「庚○○發言：當初購買土地係丙○○一
          再主動來找我大女兒（即己○○），一再保證是建地，我大女兒看他是會
          計師，應該不會騙人。繳頭期款後才發覺是農地，提出詢問，丙○○則改
          口說『保證是重劃地』，等事實證明仍是農地後，我們已繳了不少錢，要
          又要不回來，紀則再三向我保證農地大部份要讓我處理：：」等情（見八
          十二年度偵字第七一六０號卷第二七背頁），並經證人乙○○供證：「系
          爭土地以庚○○名義買的，土地款是我出的，因為七十八年間我太太莊
          婷說要和丙○○合夥買系爭之七筆土地，當時我不認識癸○○，只認識紀
          素美，在言談中丙○○就向我太太說買土地，起初我不同意，後來我同意
          ，才由我貸款出資，事後我才知道不是用我的名義買，我才請己○○寫同
          意書表明錢是我出的，澄清此事。」等語，且提出己○○於八十一年一月
          一日所具同意書影本一份為證（見本院卷（二）八十九年四月十一日筆錄
          ）。又卷附庚○○所提支付土地價款之收據三張，其上均係由己○○及紀
          素美簽名認證（見八十三年度上訴字第五五八七號第八三－八五頁），並
          據庚○○稱：「錢是交給丙○○」，己○○亦供證：「錢都逕交丙○○」
          （分見八十三年度上訴字第五五八七號卷第七一背頁、本院卷（一）第二
          六五背頁）。綜上以觀，足見丙○○所供伊介紹己○○買地，被告未參與
          其事各節，應屬可信；而告訴人庚○○所謂被告參與系爭土地買賣之陳述
          ，顯非真實，要無可採。
    （五）被告雖曾與丙○○出席八十一年十月三日系爭七筆土地合夥股東第一次正
          式會議，並於股東質以所購系爭土地總價六千餘萬元，「又沒會合任何一
          位股東去簽約見證，只丙○○自己去簽約，價格又高出市價甚多，是何原
          因？請丙○○小姐提出說明，供大家研究討論」時，發言：「合約書有參
          份，我不便提出。差價我承認我賺去，可以了吧！」等語，惟據其稱係因
          「我不喜歡大家反目，才說我有賺差價，事情都是我太太經手的」（見八
          十二年度偵字第七一六０號卷第一０五背頁）；另據丙○○稱：因伊被股
          東逼，被告始於當天與伊出席該會議，講了幾句氣話等語（見本院卷（一
          ）第一六六、一六五頁）。觀諸該會議記錄，註明「丙○○、癸○○夫婦
          應算出席一人，列席一人」，且所討論之五大議題全係針對「主事者紀素
          美」以要求其提出報告（見八十二年度偵字第七一六０號卷第二六－三０
          頁），又遍閱全卷，僅有丙○○所書、其與翁阿鴻所立之七十八年十一月
          五日不動產買賣契約書二份（真假各一份），並無所謂「合約書有參份」
          之存在，再參酌被告上開發言之語氣以觀，可見被告當日係陪同丙○○出
          席該合夥股東會議，於目睹丙○○遭股東質問時，乃有上述為丙○○承擔
    責任之情緒化不實發言，是尚難據以為不利被告之認定。
    （六）再者，被告固曾因於七十八年十二月中下旬，與丙○○、甲○○○、張煇
          共同謀議，偽造翁阿鴻名義之切結書、土地登記申請書（換狀）等，利
          用不知情之何堅柱至被告與丙○○住處，向丙○○索取由被告保管之翁
          阿鴻印章，盜蓋在上開文書上，持向新竹縣竹北地政事務所申請換發系爭
          十五、十五－三、二五－十四、二五－十五地號四筆土地所有權狀未果等
          情，經判處罪刑確定（見臺灣高等法院八十五年度上更（一）字第三三號
          、最高法院八十七年度台上字第四二四號判決）。然以上開犯罪係發生於
          本件公訴意旨所指七十八年七、八月間被告所涉詐欺、偽造文書罪嫌之後
          ，又被告有無本件犯行，所應採究者係其於七十八年七、八月間有無參與
          邀集告訴人等合資購買系爭土地？爾後有無參與偽造該不動產買賣契約書
          ？而依前述各項查證，尚無被告夥同丙○○犯本件詐欺、偽造文書之事證
          ，自難僅憑被告曾保管翁阿鴻印章，嗣後有上開確定判決所載之犯行，即
          遽行推認被告自始與丙○○有本件詐欺或偽造文書之犯意聯絡與行為分擔
          。
四、按犯罪事實應依證據認定之，無證據不得推定其犯罪事實，刑事訴訟法第一百五
    十四條定有明文。本件依查證所得，堪認被告所辯為可信，且查無足資證明被告
    犯罪之證據。既不能證明被告犯罪，自應諭知無罪之判決。
據上論斷，應依刑事訴訟法第三百零一條一項，判決如主文。
本案經檢察官羅雪梅到庭執行職務。
中    華    民    國       八 十九        年    四      月     十八     日
                                          台灣新竹地方法院刑事第三庭
                                              法  官  林  錦  芳
右正本證明與原本無異。
如不服本判決，應於判決送達後十日內向本院提出上訴狀（應附繕本），上訴於
臺灣高等法院。
                                              書記官  洪  培  祿
中    華    民    國       八 十九        年    四      月     十八     日


司法院資訊處製作；財團法人民間司法改革基金會備份。
